【裁判字號】    97,易,1910
【裁判日期】    970702
【裁判案由】    詐欺
【裁判全文】
臺灣臺中地方法院刑事判決              97年度易字第1910號
公  訴  人  臺灣臺中地方法院檢察署檢察官
被      告  甲○○
上列被告因詐欺案件，經檢察官提起公訴（97年度偵緝字第984
號），本院判決如下：
    主  文
甲○○幫助犯詐欺取財罪，累犯，處有期徒刑陸月，如易科罰金
，以銀元佰元（即新臺幣玖佰元）折算壹日；減為有期徒刑
月，如易科罰金，以銀元佰元（即新臺幣玖佰元）折算壹日。
    事  實
一、甲○○曾犯幫助詐欺取財罪及幫助恐嚇取財罪，經法院分別
    判處有期徒刑4 月及5 月確定，合併定應執行刑為有期徒刑
    7 月，於民國94年11月2 日縮短刑期執行完畢。
二、甲○○能預見提供自己之帳戶給他人使用，足供他人做為從
    事財產犯罪之工具，竟仍基於幫助他人犯詐欺取財罪之不確
    定故意，於95年5 月9 日至95年5 月26日間某日，在不詳地
    點，將其前於中國信託商業銀行（以下稱中國信託銀行）開
    立之帳號000000000000號帳戶存摺、印章及金融卡交付給不
    詳姓名年籍之成年人，並告知提款密碼，供其使用。嗣該不
    詳姓名年籍之成年人及其所屬之詐欺集團成員於95年5 月26
    日上午8 時30分許，打電話向乙○○佯稱是第一銀行員工，
    詐稱乙○○至新光三越百貨公司刷卡，乙○○答以未曾刷卡
    ，該詐騙集團成員即進而向乙○○表示其涉嫌與詐欺集團掛
    勾，要求其依指示匯款，使乙○○陷於錯誤，而於同日匯款
    818,000 元至甲○○上開中國信託銀行帳戶，因而受騙。
    理  由
一、認定犯罪事實所憑之證據及理由
  (一)證人即被害人乙○○於警詢中就其被詐騙之經過及金額指證
    甚詳。
  (二)被告甲○○坦承有在中國信託銀行開設帳號000000000000號
    帳戶之事實，並有中國信託商業銀行96年11月29日中信銀集
    作字第96509969號函檢送之開戶資料、歷史交易查詢報表各
    1 份在卷可佐。
二、對被告辯解之判斷：
  (一)被告矢口否認有何幫助詐欺取財之犯行，於本院97年6 月18
    日審理時辯稱：其將該帳戶的存摺、印章及提款卡放在機車
    置物箱裡面，後來丟掉，有打電話去銀行掛失。其平常使用
    提款卡提領，密碼現在已經忘記了，提款卡密碼與存摺密碼
    好像不一樣，其將金融卡密碼寫在存摺後面，且當時有報案
    稱機車丟掉云云。惟被告於97年4 月18日偵訊時辯稱：其將
    存摺、提款卡及密碼放在機車置物箱內，於95年6 月間某日
    在臺中縣大里市○○路遭竊，當時其有報警及掛失云云。於
    本院97年5 月26日準備程序中辯稱：其於95年4 月間某日將
    機車放在大里市○○路市場，結果晚上機車坐墊下的置物箱
    被人撬開，其沒有報案，只有趕快打電話向中國信託銀行掛
    失，當時是丟掉一些零錢、小孩尿布、小罐奶粉盒、中國信
    託銀行存摺、印章、提款卡。其將2 組提款密碼都寫在存摺
    上面，1 組寫在上面，1 組寫在存摺最後那頁，現金提款及
    提款卡密碼都是6 碼，兩組密碼並不一樣云云。則被告就其
    究係機車失竊或機車置物箱內之物品失竊、失竊時間、有無
    報警等情，前後辯解反覆不一，其真實性已屬可疑。
  (二)被告自承於95年5 月9 日將1,000 元存入上開帳戶後，隨即
    於同日提領1,000 元，提領後帳戶餘額僅剩73元，並有歷史
    交易查詢報表1 份在卷可佐。而被告於95年5 月9 日提款後
    ，被害人即於95年5 月26日匯入被騙之項，且匯入之款項於
    同日即全數遭人提領一空，足認該帳戶已成為詐欺集團之詐
    騙工具，其時間點之巧合實令人啟疑。且從事詐欺犯行之人
    縱使取得他人存摺、金融卡，並知悉提款密碼，如未徵得本
    人同意，於該本人隨時可至金融機關辦理帳戶終止手續之情
    況下，該使用人豈有可能甘冒其大費周章詐騙被害人匯入款
    項後卻無法提領或被本人提領之風險，而貿然加以使用，是
    該使用人亦不可能逕行以竊得之帳戶作為詐騙他人財物之工
    具，足認上開帳戶之存摺、印章及金融卡確係被告自己交給
    不詳姓名年籍之人使用無訛，被告所辯顯係卸責之詞，非可
    採信。
  (三)被告於案發時係年滿53歲思慮成熟之成年人，且曾因犯幫助
    詐欺取財罪及幫助恐嚇取財罪為法院判處罪刑（此有臺灣高
    等法院被告前案紀錄表在卷可按），足認被告應知悉該取得
    其帳戶之人係另有目的。而現今民眾到金融機關開設帳戶使
    用，極為方便容易且迅速，倘有使用金融存款帳戶之正當用
    途，自以使用其本人或可信賴之親友申請之帳戶，最為便利
    安全，若非意圖以他人帳戶從事不法用途，並藉以逃避查緝
    ，自無使用他人帳戶之理。是依一般人通常之知識、經驗，
    均應知任意提供自己帳戶給無信賴關係之他人使用，可能幫
    助他人藉該帳戶取得不法犯罪所得，且以之隱匿帳戶內資金
    之實際取得人之身份。又近來以電話、簡訊等方式進行詐欺
    取財之犯罪類型層出不窮，該等犯罪多數均係利用他人帳戶
    作為犯罪所得財物之出入帳戶，被告縱使並不確知所提供之
    帳戶，係遭他人用以對被害人詐欺取財，亦無法確知取得帳
    戶之人係以何種方法於何時地為詐欺取財之具體內容，惟對
    於其所提供之上揭帳戶將遭人作為詐欺取財犯行所得財物匯
    入及提領之工具使用，應有概括之認識，且可預見其發生，
    竟仍同意提供，顯認為該帳戶供他人取得不法犯罪所得之用
    ，並不違背其本意，且其無確信帳戶不至遭利用為犯罪之用
    ，仍將帳戶提供他人，足認被告具有幫助他人犯罪之不確定
    故意。
三、論罪科刑之理由
  (一)被告所為係犯刑法第30條第1 項、第339 條第1 項之幫助詐
    欺取財罪，應依刑法第30條第2 項之規定減輕其刑。
  (二)查刑法於94年1 月7 日修正，同年2 月2 日公布，於95 年7
    月1 日施行。修正後新法第2 條第1 項規定：「行為後法律
    有變更者，適用行為時之法律。但行為後之法律有利於行為
    人者，適用最有利於行為人之法律。」，其目的係為與刑法
    第1 條規定之罪刑法定主義契合，貫徹法律禁止溯及既往原
    則之精神，乃修正為「適用行為時之法律」，並兼採有利行
    為人之立場，採「從舊從輕」原則。惟該條係規範行為後法
    律變更所生新舊法律比較適用之準據法，於新法施行後，應
    逕適用新法第2 條第1 項之規定，為「從舊從輕」之比較。
    並應就罪刑有關之共犯、未遂犯、想像競合犯、牽連犯、連
    續犯、結合犯，以及累犯加重、自首減輕暨其他法定加減原
    因與加減例等一切情形，綜其全部罪刑之結果而為比較（最
    高法院95年第8 次刑事庭會議決議參照）。
  (三)刑法第339 條第1 項之詐欺取財罪，法定刑得科或併科銀元
    1,000 元以下罰金。依修正後刑法施行法增訂第1 條之1 規
    定：「中華民國94年1 月7 日刑法修正施行後，刑法分則編
    所定罰金之貨幣單位為新臺幣。94年1 月7 日刑法修正時，
    刑法分則編未修正之條文定有罰金者，自94年1 月7 日刑法
    修正施行後，就其所定數額提高為30倍。但72年6 月26日至
    94年1 月7 日新增或修正之條文，就其所定數額提高為3 倍
    。」。又刑法第33條第5 款修正為：「主刑之種類如下：五
    、罰金：新臺幣1,000 元以上，以百元計算之」等規定觀之
    ，依修正後之法律，刑法第339 條第1 項詐欺取財罪所得科
    處之罰金刑最高為新臺幣30,000元，最低為新臺幣1,000 元
    ，然依被告行為時之刑罰法律，即修正前刑法第33條第5 款
    規定之罰金最低額1 元計算，則刑法第339 條第1 項之詐欺
    取財罪所得科處之罰金最高額與新法同為新臺幣30,000元，
    最低額則僅為新臺幣30元。比較上述修正前、後之刑罰法律
    ，應以修正前之刑法第33條第5 款之規定較有利於被告。
  (四)依最高法院95年度第8 次及95年度第21次刑事庭會議決議意
    旨，甲受有期徒刑之執行完畢，於5 年內之95年1 月間故意
    再犯有期徒刑以上之罪，無論依修正前刑法第47條或修正後
    第47條第1 項之規定均構成累犯，即無有利或不利之情形，
    於刑法修正施行後法院為裁判時，無庸為新、舊法之比較。
    個案如有其他應依刑法第2 條第1 項之規定為新、舊法之比
    較情形時，依綜其全部罪刑之結果而為比較後，整體適用法
    律（最高法院97年度第2 次刑事庭會議決議參照）。被告曾
    犯幫助詐欺取財罪及幫助恐嚇取財罪，經法院分別判處有期
    徒刑4 月及5 月確定，合併定應執行刑為有期徒刑7 月，於
    94年11月2 日縮短刑期執行完畢，有臺灣高等法院被告前案
    紀錄表在卷可按，其於5 年以內再犯本件有期徒刑以上之罪
    ，為累犯，應整體適用修正前刑法第47條之規定加重其刑。
  (五)審酌被告素行不良，被害人受詐騙之金額高達818,000 元，
    及被告犯罪後設詞飾卸，態度不佳，難認有何悔意等一切情
    狀，量處如主文所示之刑。被告於犯罪時之刑法第41條第1
    項前段規定：「犯最重本刑為5 年以下有期徒刑以下之刑之
    罪，而受6 個月以下有期徒刑或拘役之宣告，因身體、教育
    、職業、家庭之關係或其他正當事由，執行顯有困難者，得
    以1 元以上3 元以下折算1 日，易科罰金。」又被告行為時
    之易科罰金折算標準，修正前罰金罰鍰提高標準條例第2 條
    前段（現已刪除）規定，就其原定數額提高為100 倍折算1
    日，則本件被告行為時之易科罰金折算標準，應以銀元100
    元或200 元或300 折算1 日，經折算為新臺幣後，應以新臺
    幣300 元或600 元或900 元折算為1 日。惟95年7 月1 日修
    正公布施行之刑法第41條第1 項前段則規定：「犯最重本刑
    為5 年以下有期徒刑以下之刑之罪，而受6 個月以下有期徒
    刑或拘役之宣告者，得以新臺幣1,000 元、2,000元或3,000
    元折算1 日，易科罰金。」比較修正前後之易科罰金折算標
    準，以95年7 月1 日修正公布施行前之規定較有利於被告，
    則應依刑法第2 條第1 項前段，適用修正前刑法第41條第1
    項前段，並配合修正前罰金罰鍰提高標準條例第2 條之規定
    定其折算標準。
  (六)按「犯罪在中華民國96年4 月24日以前者，除本條例另有規
    定外，依下列規定減刑：三、有期徒刑、拘役或罰金，減其
    刑期或金額二分之一。」，為中華民國96年罪犯減刑條例（
    以下稱減刑條例）第2 條第1 項第3 款所明定，且本案之宣
    告刑為1 年6 月以下有期徒刑，並無同條例第3 條第1 項第
    14款之不予減刑事由。又「本條例施行前，經通緝而未於中
    華民國96年12月31日以前自動歸案接受偵查、審判或執行者
    ，不得依本條例減刑。」，同條例第5 條定有明文，而該條
    係就減刑條例施行前經通緝之被告而設之規定，如係於減刑
    條例施行後始通緝者，即不適用該條規定；且前案在本條例
    施行前通緝，後案在本條例施行後與前案併案通緝者，後案
    不合於本條例第5 條不得減刑之規定（參見法院辦理96年減
    刑案件應行注意事項第9 項）。查減刑條例係於96年7 月16
    日施行，被告前於95年12月26日為臺灣臺中地方法院檢察署
    另案發佈通緝，本案部分則係於97年1 月25日併前案通緝，
    被告於97年4 月18日為臺中市警察局第三分局緝獲到案，有
    臺灣臺中地方法院檢察署通緝書、臺中市警察局第三分局通
    緝案件報告書各1 份在卷可稽，依前開說明，不適用減刑條
    例5 條不得減刑之規定。被告犯罪時間係在96年4 月24日前
    ，合於減刑條件，應依中華民國96年罪犯減刑條例第2 條第
    1 項第3 款之規定減其刑期二分之一，並就減得之刑諭知易
    科罰金之折算標準。
四、適用之法律
  (一)刑事訴訟法第299 條第1 項前段。
  (二)中華民國96年罪犯減刑條例第2 條第1 項第3 款、第7 條、
    第9 條。
  (三)刑法第2 條第1 項前段、第30條第1 項、第339 條第1 項、
    第30條第2 項、（修正前）第33條第5 款、（修正前）第47
    條、（修正前）第41條第1 項前段。
  (四)修正前罰金罰鍰提高標準條例第2條。
  (五)刑法施行法第1條之1第1項、第2項前段。
中    華    民    國    97    年    7     月    2     日
                刑事第八庭  審判長法  官  林慧英
                                  法  官  簡源希
                                  法  官  陳慧珊
上正本證明與原本無異。
如不服本判決，應於判決送達後10日內向本院提出上訴狀（應附
繕本），上訴於臺灣高等法院臺中分院。
                                  書記官  施玉卿
中    華    民    國    97    年    7     月    2     日
【附錄本案論罪科刑法條】
刑法第339條第1項：
意圖為自己或第三人不法之所有，以詐術使人將本人或第三人之
物交付者，處5 年以下有期徒刑、拘役或科或併科1 千元以下罰
金。


司法院資訊處製作；財團法人民間司法改革基金會備份。
